【裁判字號】    96,訴,2184
【裁判日期】    970617
【裁判案由】    土地所有權移轉登記
【裁判全文】
臺灣板橋地方法院民事判決              96年度訴字第2184號
原      告  丁○○
訴訟代理人  曾允斌律師
            張家豪律師
複  代理人  廖肇衍律師
被      告  甲○○
訴訟代理人  張靜律師
參  加  人  乙○○
訴訟代理人  張靜律師
上列當事人間土地所有權移轉登記事件，經本院於民國97年5月
27日言詞辯論終結，判決如下：
    主  文
被告應給付原告新臺幣柒佰壹拾貳萬伍仟元，及自民國九十七年
一月二十七日起至清償日止，按週年利率百分之五計算之利息。
訴訟費用由被告負擔。
本判決於原告以新臺幣貳佰參拾柒萬伍仟元為被告供擔保後得假
執行；但被告如於假執行程序實施前以新臺幣柒佰壹拾貳萬伍仟
元預供擔保，得免為假執行。
    事實及理由
壹、程序方面：
一、按就兩造之訴訟有法律上利害關係之第三人，為輔助一造起
    見，於該訴訟繫屬中，得為參加，民事訴訟法第58條第1 項
    定有明文。本件參加人乙○○主張系爭買賣契約係伊與被告
    所簽訂，參加人與原告已協議將系爭買賣之土地更換為他筆
    土地，如本件被告受敗訴判決確定，被告將轉而就其損失請
    求參加人賠償，則參加人就兩造間本案訴訟顯有財產上之法
    律上利害關係甚明，依法自應准許其參加。
二、次按參加人經兩造同意時，得代其所輔助之當事人承當訴訟
    ，民事訴訟法第64條第1 項定有明文。本件參加人於民國97
    年5 月27日言詞辯論期日具狀請求承當被告甲○○之訴訟，
    原告訴訟代理人則當庭以言詞表示不同意，本院依法即應駁
    回參加人承當訴訟聲請。
三、再按原告於判決確定前，得撤回訴之全部或一部，又訴狀送
    達後，原告不得將原訴變更或追加他訴，但擴張或減縮應受
    判決事項之聲明者，不在此限。民事訴訟法第262條第1項前
    段、第255 條第1 項第3 款載有明文。原告起訴原以先位聲
    明：被告應將系爭標的物所有權移轉登記予原告，備位聲明
    ：被告應給付新台幣（下同）7,949,070 元，嗣於97年5 月
    27日言詞辯論時，撤回先位聲明，並減縮聲明為：被告應給
    付7,125,000 元，揆之前開規定，核無不合，應予准許。
貳、實體方面：
一、原告主張：
(一)、原告及第三人丙○○於81年10月16日共同出資向被告購買坐
    落臺北縣萬里鄉○○里○○段瑪鍊港內小段149 地號，地目
    田，面積8496平方公尺，以及臺北縣萬里鄉○○里○○段瑪
    鍊港內小段149-2 地號，地目田，面積4643平方公尺等二筆
    土地之三分之二，當日並簽訂不動產買賣契約，約定買賣總
    價金為31,796,280元，其出資比例分別為原告與丙○○按四
    分之一及四分之三之比例出資，雙方並以口頭約定依前述出
    資比例取得系爭不動產之應有部分所有權。原告迄今已交付
    7,125,000 元之價金予被告，依據系爭契約第13條第3 、4
    項之約定，被告應在82年4 月30日將系爭土地所有權之應有
    部分移轉原告，然被告迄今仍未履行。
(二)、原告未曾同意變更契約標的，亦未授權參加人與被告商談變
    更契約內容，參加人與被告間之協議與原告無關。被告於簽
    約當時，即已知系爭土地非其名下所有，卻仍出售於原告，
    致今仍無法履行，應認系爭契約之債務不履行結果係屬可歸
    責於被告之事由。為此，原告爰依民法第226 條、256 給付
    不能之規定解除系爭契約，請求被告返還原告已付之價金，
(三)、聲明：被告應給付原告7,125,000 元，及自起訴狀繕本送達
    之翌日起至清償日止，按週年利率百分之五計算之利息，並
    願供擔保請准宣告假執行。
二、被告則以：
(一)、參加人因不具自耕農身份，遂以被告及訴外人丙○○為人頭
    ，於81年10月16日向被告購買系爭土地，簽約當時僅參加人
    在場，被告於本件訴訟開始前並未見過原告。原告先前雖曾
    交付7,125,000 元予參加人，然參加人已全部轉交被告。系
    爭買賣契約土地已支付之總價款29,010,000元部分，均是由
    乙○○交付給被告，故被告始終認為乙○○為系爭土地之真
    正買受人。
(二)、系爭土地因原出賣人並未因土地分割後，分得該部分之土地
    ，遂未依約移轉所有權予被告，致被告無法再移轉系爭土地
    所有權予買受人。然嗣後被告與參加人已口頭協議變更契約
    內容，即將系爭不動產買賣契約之土地變更為同上小段149
    之1 、149 之7 、149 之11及149 之18，被告並已將此上述
    4 筆土地之應有部分移轉所有權登記予乙○○指定之人即陳
    延宜，被告應無債務不履行之情事。
(三)、原告於82年12月3 日將系爭土地160 坪，以每坪12,500元合
    計200 萬元之代價出賣予參加人乙○○擔任負責人之上泰鋼
    鐵股份有限公司（下稱上泰公司），又於82年底、83年間將
    系爭土地200 坪，以每坪13,000元合計260 萬元之代價出賣
    予訴外人丙○○。原告既已於82、83年間，將其原得依系爭
    契約主張之土地所有權其中360 坪分別出賣予訴外人上泰公
    司及丙○○，原告應只能再向被告請求移轉其餘302.4 坪之
    系爭土地所有權，而扣除原告尚未給付之824,070 元尾款後
    ，原告實際損失應只有2,804,680 元。是被告聲明：原告之
    訴及假執行之聲請均駁回，如受不利判決，願提供擔保免為
    假執行。
三、兩造不爭執事項：
(一)、原告已支付系爭買賣價金7,125,000 元予參加人，參加人並
    已轉交被告。原告迄今尚有824,120 元之尾款尚未清償。
(二)、系爭不動產非在被告名下，被告迄今仍未移轉系爭不動產所
    有權予原告。
(三)、原告曾分別將系爭其中160 坪出賣予訴外人上泰公司，另
    外100 坪則出賣予訴外人丙○○。
四、本件之爭點及法院之判斷：
    本件應審酌者厥為：原告是否為系爭契約之買受人？被告有
    無給付不能或不能履行之情事？原告是否得主張解除契約後
    請求返還價金？原告得否依債務不履行請求損害賠償？茲逐
    項析述如下：
(一)、關於原告是否為系爭契約之買受人部分？
１、經查，兩造所訂立之不動產買賣契約，其上前言處已明載：
    「立約人買主（或買主代理人）丙○○、陳丁○○」，且參
    加人亦不否認原告已交付7,125,000 元之買賣價金，故應足
    以認為：原告確實為系爭土地之買受人無疑。
２、被告雖辯稱：簽約當時並未見到原告，且系爭買賣價金均是
    由參加人交付給被告，伊以為參加人才是真正買受人，伊已
    與參加人協議變更契約內容云云。惟查，原告既已在系爭契
    約上具名為買受人，其雖未親自簽約，然買賣契約本不限於
    本人親自簽約或交付價金，縱使授權他人代為簽約或託付他
    人轉交價金亦屬可能，被告自不得執上開理由，主張原告即
    非真正之買受人。而被告未能舉出其他證據，證明原告確實
    無與之買受系爭土地之真正意思，其所辯原告非真正買受人
    云云，自無可採信。
３、據上，應認原告為本件買賣契約買受人之事實，已足堪認定
    。
(二)、關於被告是否應負債務不履行之責任部分：
１、系爭買賣契約所載之標的，被告並未依約於82年4 月30日交
    付原告，此一事實，業經兩造所不否認。被告雖辯稱：因系
    爭土地前手及繼承人一直未能履約將系爭土地登記於被告名
    下，故於90年2 月26日及同年11月8 日被告與參加人達成換
    地協議，將系爭不動產買賣契約之土地變更為同上小段149
    之1 、149 之7 、149 之11及149 之18，被告則已將此4 筆
    土地之應有部分移轉所有權登記予參加人之子陳延宜，被告
    應無債務不履行云云。惟查，系爭土地買受人之一為原告，
    被告既無法舉證證明已得原告之同意或授權參加人變更系爭
    買賣契約內容，原告事後亦不承認該協議，被告自不得以伊
    與參加人間之協議內容，主張已履行系爭買賣契約完畢。故
    被告前開所辯，不足採信。
２、按所謂給付不能，係指依社會觀念，其給付已屬不能者而言
    。又債務人是否給付不能，以事實審法院最後言詞辯論終結
    時為準，如事實審法院最後言詞辯綸終結時；債務人處於給
    付不能之狀態，縱其不能之情形，將來或除去，仍難謂非給
    付不能（最高法院75年度台上字第2271號裁判要旨參照）。
    本件被告依系爭買賣契約有將系爭土地登記予買受人之義務
    ，然其迄本院言詞辯論終結時，系爭土地既未登記予原告且
    非被告所有，自堪認被告依契約內容履行已陷於給付不能，
    被告依法自應負債務不履行之責任。
(三)、關於原告是否得依主張解除契約請求返還價金或請求債務不
    履行之損害賠償？
１、按因可歸責於債務人之事由，致給付不能者，債權人得請求
    賠償損害，民法第226 條第1 項固有明文。惟按債權人於有
    第226 條之情形時，得解除其契約，若契約當事人之一方有
    數人者，解除權行使之意思表示，應由其全體或向其全體為
    之，民法第256 、258 條第2 項定有明文。經查，系爭買賣
    契約除原告以外，尚有訴外人丙○○，此觀之系爭買賣契約
    書前言處之記載自明，原告雖主張因被告給付不能遂依法解
    除契約，惟系爭契約之當事人既有二人，依前開規定，系爭
    買賣契約解除權之行使之意思表示亦應由買受人二人共同為
    之，本件原告單獨起訴表示解除系爭買賣契約，依前所述，
    原告單獨對被告為解除契約之意思表示，於法即有未合。又
    兩造間之契約關係既未解除，則原告主張依契約解除之回復
    原狀請求返還已支付價金，即屬無據。
２、按因可歸責於債務人之事由，致給付不能者，債權人得請求
    賠償損害，民法第226 條第1 項定有明文。本件被告因可歸
    責之事由至給付不能，則原告自得依前開規定，請求被告負
    損害賠償責任。原告因本件買賣契約業已交付7,125,000 元
    之價金，則原告主張因被告未履行買賣契約，而受有7,125,
    000 元之損害，即屬有據。被告雖辯稱：原告已將部分系爭
    土地出賣於第三人，故其損害應僅有2,804,680 元云云，惟
    查，原告與訴外人間之買賣契約，屬原告與訴外人間之債權
    關係，與被告無涉，被告不得執原告與訴外人間之買賣契約
    為減輕其賠償責任之抗辯，被告前開所辯，自無可採。應認
    原告主張其所受之損害為7,125,000 元，此一事實，為可採
    信。
五、綜合上述，原告依據債務不履行之規定，請求被告給付7,12
    5,000 元，及自起訴狀繕本送達之翌日即97年1 月27日起算
    至清償日止，按週年利率百分之五計算之利息，為有理由，
    應予准許。兩造陳明願供擔保請為宣告假執行或免為假執行
    ，經核均與規定相符，爰分別酌定相當之擔保金額予以宣告
    。
六、因本案事證已臻明確，兩造其餘主張陳述及所提之證據，經
    本院審酌後，於判決結果無影響，爰不逐一論述，附此敘明
    。
七、結論：依據民事訴訟法第78條、第390條第2項、第392條第2
    項，判決如主文。
中    華    民    國    97    年    6     月    17    日
                  民事第三庭    法  官  邱育佩
以上正本係照原本作成。
如對本判決上訴，須於判決送達後20日內向本院提出上訴狀。
中    華    民    國    97    年    6    月     17    日
                                書記官  林兆嘉


司法院資訊處製作；財團法人民間司法改革基金會備份。
